【裁判字號】    92,上訴,557
【裁判日期】    920318
【裁判案由】    偽造文書等
【裁判全文】
臺灣高等法院刑事判決                    九十二年度上訴第五五七號
    上  訴  人
    即  自訴人  癸○○
                子○○
                己○○
                戊○○
                壬○○
                丁○○
                丙○○
    被      告  乙○○
                庚○○
                辛○○
                甲○○
                丑○○原名許.
右上訴人等因自訴被告等貪污、偽造文書等案件，不服中華民國九十一年十二月三十
一日，臺灣板橋地方法院九十年度自更(八)字第七號第一審判決，提起上訴，本院判決
如左：
    主  文
上訴駁回。
    理  由
一、自訴人於原審自訴意旨略以：被告乙○○、庚○○、辛○○、甲○○、丑○○（
    原名許秀卿）等人，與許落、許國烽（以上二人業已死亡），意圖為自己不法之
    所有，並基於概括之犯意聯絡與行為分擔，自民國六十五年六月間起至七十年六
    月間止，將已死亡之許義、許寬、許來等三人名下共有私地，由許安民設置祭田
    三千餘坪麻竹園，即坐落臺北縣中和市○○段瓦瑤小段十七地號及十七之一至十
    七之七地號等土地，擅自以詐欺迂迴手續移轉登記予林金壽、許景成、楊武穆、
    林楚卿（均由原審另案審理），並於向臺北縣中和市地政事務所辦理「名義變更
    」、「管理人變更」、「遺失權利書狀」登記時，勾串該所初審人員即簡啟昌，
    複審人員即高政夫，主任即林熙壔，於登記聲請處理經過情形欄簽註「擬准」、
    「如擬」等語，並勾串該所登記股長即游潮芳、登簿人員即江美華、校對人員即
    盧瑞花（以上公務員均由原審另案審理）為失真不實之登記，因認被告乙○○、
    庚○○、辛○○、甲○○、丑○○等涉共犯偽造文書、竊佔、詐欺及貪污等罪嫌
    云云。
二、按犯罪之被害人得提起自訴；犯罪事實之一部提起自訴者，他部雖不得自訴亦以
    得提起自訴論，但不得提起自訴部分係較重之罪者，不在此限。不得提起自訴而
    提起者，應諭知不受理之判決。刑事訴訟法第三百十九條第一項、第二項、第三
    百三十四條分別定有明文。此所謂犯罪被害人，係指因犯罪而直接受害之人，而
    貪污治罪條例第六條第一項第四款之圖利罪，係為維護公權力之正當行使而設，
    其不當行使之結果於個人權益雖不無影響，然直接受害者究為國家法益而非個人
    ，個人既非因犯罪而直接被害者，自不得提起自訴（最高法院七十年台上字第一
    七九九號判例及七十三年臺上字第八七五號判例參照）。
三、本件上訴人即自訴人於原審自訴被告等人涉犯偽造文書、竊佔、詐欺及貪污等罪
    嫌（詳原審自訴狀），其各部分間，係具有目的（竊佔、詐欺）與手段（偽造文
    書、貪污）之牽連犯裁判上一罪關係。其中較重之貪污部分（指貪污治罪條例第
    六條第一項第四款之圖利罪嫌），係侵害國家法益，自訴人並非直接被害人，自
    不得就該部分提起自訴。該較重部分既不得自訴，揆諸前揭法律規定，全部犯行
    即不得提起自訴。至第一審之自訴人許清水於原審雖稱：沒有自訴貪瀆云云。惟
    自訴狀中未將被告所犯法條記載者，法院於不妨害事實同一之範圍內，得自由認
    定事實，適用法律，不能僅就自訴狀所記載罪名審理（最高法院四十六年度臺上
    字第四０六號判例參照）。自訴人於原審自訴狀已明確指訴被告等人以勾串依據
    法令從事公務之臺北縣中和市地政事務所人員，為不實簽註及登記等方法，藉以
    遂行彼等竊佔、詐取上開土地之犯行，其自訴範圍自包括貪污治罪條例第六條第
    一項第四款之圖利罪部分，不因其是否記載或指陳該項法條而有異。況自訴狀之
    原撰狀人即第一審之自訴人許清水於原審陳稱：「（當時是否你幫你父親許金樹
    撰寫此份自訴狀？）是的，所以自訴狀內容我清楚。（自訴狀內所謂勾結地政事
    務所人員是何意？）竊占我土地的人，在辦理土地過戶時，與地政事務所人員勾
    結造假，讓竊占我土地的人，可以順利取得土地的所有權，地政事務人員造假登
    記，藉此來圖利竊占我土地的人。」等語（見原審更(八)卷九十年九月四日訊問筆
    錄第二頁），益見本件自訴範圍確有包括貪污治罪條例第六條第一項第四款之圖
    利罪嫌部分，尚不得僅因原自訴狀未記載該部分罪名，即認其自訴範圍未及於此
    部分。
四、原審認自訴人不得提起自訴而提起，因而為不受理之判決，於法並無不合。自訴
    人等上訴意旨，仍爭執得提起自訴，核無理由，本件上訴應予駁回，並不經言詞
    辯論為之。
五、本件雖為不受理之判決，但此不影響自訴人等向檢察機關之告訴、告發，併予敘
    明。
六、據上論斷，應依刑事訴訟法第三百六十八條、第三百七十二條，判決如主文。
中      華      民      國     九十二     年     三     月     十八     日
                            臺灣高等法院刑事第五庭
                                審判長法  官  曾  德  水
                                      法  官  楊  貴  雄
                                      法  官  趙  功  恆
右正本證明與原本無異。
如不服本判決應於收受送達後十日內向本院提出上訴書狀，其未敘述上訴之理由者並
得於提起上訴後十日內向本院補提理由書（均須按他造當事人之人數附繕本）。
                                      書記官  孫  佩  琳
中      華      民      國     九十二     年     三     月     十八     日


司法院資訊處製作；財團法人民間司法改革基金會備份。
